臺灣臺中地方法院民事判決　　　　　　　94年度訴字第2005號
　　原　　　告　丙○○
　　　　　　　　丁○○
　　共　　　同
　　訴訟代理人　李振祥律師
　　被　　　告　壬○○
　　　　　　　　辛○○
　　上　一　人
　　訴訟代理人　己○○
　　被　　　告　庚○○
　　　　　　　　癸○○
　　　　　　　　子○○
　　　　　　　　乙○○○
　　　　　　　　甲○○
　　兼上一人
　　訴訟代理人　戊○○
　　上八人共同
　　訴訟代理人　林根煌律師
　　複　代理人　林邦賢律師
上列當事人間請求調整租金事件，本院於民國94年10月28日言詞
辯論終結，判決如下：
    主  文
被告壬○○、辛○○、戊○○、庚○○、癸○○、子○○、乙○○○、甲○○共同向原告丙○○、丁○○承租坐落台中縣太平市
○○段一六八地號面積九九七點三一平方公尺及同段一六九地號
面積一零八一點零三平方公尺等貳筆土地之租金，自民國九十四
年九月二十三日起，調整為每年在來稻穀八四一七台斤。
原告其餘之訴駁回。
訴訟費用由被告負擔四分之一，餘由原告負擔。
　　事實及理由
一、原告起訴主張：坐落台中縣太平市○○段168地號（地目：
    建，面積：997.31平方公尺，重測前為太平段99之1地號）
    及169地號（地目：建，面積：1,081.03平方公尺，重測前
    為太平段99地號）土地2筆（下稱系爭2筆土地）原係訴外人
    即原告之先父陳隆所有，陳隆於民國36年8月2日將上開2筆
    土地贈與原告二人，權利範圍均各2分之1。被告壬○○、被
    告辛○○、訴外人黃順元、訴外人黃順墨、被告甲○○及訴
    外人林墩於台灣光復初期共同向陳隆不定期承租系爭2筆土
    地，租金為每年稻穀970台斤。訴外人即承租人黃順元死亡
    後其承租權由被告戊○○繼承，訴外人即承租人黃順墨死亡
    後，其承租權由被告庚○○、被告癸○○、被告子○○三人
    繼承，訴外人即承租人林墩死亡後其承租權由被告乙○○○
    繼承。系爭2筆土地之租金曾於民國四、五十年間調整租金
    為每年稻榖1,269台斤，其後原告雖曾再與被告協商調整租
    金，惟遭被告所堅拒，致原告每年所收租金尚不足繳納系爭
    2筆土地之地價稅款。查系爭2筆土地於台灣光復初期出租予
    被告時，人煙稀少，然近年來太平鄉升格為太平市，系爭2
    筆土地又距街道繁榮、高樓林立之東平路僅100公尺，又有
    東平路618巷及計劃巷道可供出入，交通方便，地價高漲，
    系爭2筆土地於68年時公告現值每平方公尺新台幣（下同）
    200元，迄92年時公告現值每平方公尺5,100元，調高25.5
    倍，是原告自得聲請調整租金，並以本起訴狀繕本之送達被
    告，為向被告為調整租金之意思表示，為此依民法第442條
    規定之法律關係，請求被告所共同承租原告所有系爭2筆土
    地之租金，應自本起訴狀繕本送達翌日起，調整為每年稻榖
    32,359台斤（原租金每年稻榖1,269台斤×25.5倍＝
    32,359.5台斤）。
    並聲明：被告所共同承租原告所有坐落台中縣太平市○○段
    168地號、169地號土地之租金，應自本起訴狀繕本送達翌日
    起，調整為每年稻榖32,359台斤。
二、被告則以：系爭2筆土地地價近年雖有調昇，出租人固得聲
    請法院調整租金，惟依土地法第105條準用第97條規定，其
    租金以不超過土地申報總價年息10%為限，因此土地之租金
    係以申報地價為計算標準，而非以公告現值為計算之依據，
    茲查系爭2筆土地於93年1月之申報地價均為每平方公尺972
    元，惟原告竟以公告現值每平方公尺5,100元請求調整租金
    ，顯欠依據，且無理由。又系爭2筆土地屬鄉村住宅用地，
    僅供居住使用，並非如一般市區可供經商之用。再系爭2筆
    土地必須通行私有巷道及太平市○○路618巷始能到達東平
    路，是距東平路約200公尺以上，對外之交通並非便利順暢
    。尤其被告承租系爭2筆土地僅作為房屋基地使用，而被告
    均靠耕農或做工維生，在系爭2筆土地上之房屋仍屬土、磚
    造平房，從而，斟酌被告之經濟狀況及系爭2筆土地之利用
    價值，其租金以不超過申報總價年息5%計算較為公平合理等
    語，資為抗辯。
    並聲明：原告之訴駁回。
三、得心證之理由：
  (一)按租賃物為不動產者，因其價值之昇降，當事人得聲請法院
    增減其租金，民法第442條前段定有明文。經查，原告主張
    被告共同向其承租坐落台中縣太平市○○段168地號（地目
    ：建，面積：997.31平方公尺，重測前為太平段99之1地號
    ）及169地號（地目：建，面積：1,081.03平方公尺，重測
    前為太平段99地號）2筆土地，有口頭約定之不定期租賃契
    約，租金為每年稻榖1,269台斤，而系爭2筆土地價值確有上
    昇等情，業據提出土地登記謄本2份、地價第一類謄本即土
    地公告現值查詢在卷可稽，復為被告所不爭，堪信為真實。
    是依前開法條規定，原告對被告請求調整租金，自應予准許
    。
  (二)次按城市地方房屋之租金，以不超過土地及其建築物申報總
    價年息10%為限；又第97條之規定，於租用基地，建築房屋
    ，準用之，亦為土地法第105條、第97條第1項所明定。而該
    條所謂土地價額，依土地法施行法第25條規定，係指法定地
    價。又所謂法定地價，依土地法第148條規定，係指土地所
    有權人依土地法規定所申報之地價而言，並非指平均地權條
    例第46條所規定之土地公告現值（最高法院88年度台上字第
    108號判決意旨參照）。又基地租金之數額，除以基地申報
    地價為基礎外，尚須斟酌基地之位置，工商業繁榮之程度，
    承租人利用基地之經濟價值及所受利益等項，並與鄰地租金
    相比較，以為決定，並非必達申報總地價年息10%最高額（
    最高法院68年台上字第3071號判例意旨參照）。經查：
  1.系爭2筆土地上現皆為建物所占用，建物以土、磚造平房為
    主，三合院形式，系爭2筆土地外圍有計劃巷道，但尚未打
    通，現有之通道為當事人自行買地建路。是自東平路轉入
    618巷約100公尺，再轉計劃巷道（4米寬，尚未打通）後，
    須再轉經他人私有土地，方至系爭2筆土地等情，業經本院
    會同兩造至現場勘驗屬實，有勘驗筆錄及現場照片附卷可稽
    ，是本院審酌上述各情，認系爭2筆土地租金以調整至當期
    申報地價按年息5%計算為適當。
  2.系爭2筆土地即台中縣太平市○○段168、169地號，面積各
    為997.31、1,081.03平方公尺，當期即93年1月之申報地價
    均為每平方公尺972元，是系爭2筆土地申報總價為
    2,020,146元（小數點以下四捨五入）。而兩造之租賃契約
    係以每年給付稻穀1,269台斤為其約定租金給付計算基準，
    兩造於言詞辯論期日時表示同意以「在來」稻穀計租，另查
    在來稻穀市價每台斤約為12元左右，故系爭2筆土地調整租
    金以每年在來稻穀8417台斤（2,020,146元×5%÷12元＝
    8417 台斤）為合理。從而，原告請求調整租金於此範圍內
    為有理由，應予准許；逾此部分之請求，即非有理由。
  (三)再按房屋或土地出租人，依民法第442條提起請求增加租金
    之訴，如起訴前之租金並未按原約定租額付清，則法院准許
    增加之判決，得自出租人調整租金之意思表示時起算（最高
    法院48年台上字第521號判例意旨參照）。從而，原告請求
    系爭2筆土地之租金，自本起訴狀繕本送達翌日即94年9月23
    日起租金調整為每年在來稻穀8417台斤部分，即屬正當，應
    予准許；逾此所為之請求，則屬無據，應予駁回。
四、本件事證已臻明確，兩造所為其他攻搫、防禦方法，於判決
    結果不生影響，爰不逐一審究，併予明。
五、結論：本件原告之訴，為一部有理由，一部無理由，並依民
    事訴訟法第79條、第85條第1項前段，判決如主文。
中　　華　　民　　國　　94　　年　　11　　月　　18　　日
                        民事第四庭  法　官  周靜秀
正本係照原本作成。
如對本判決上訴，須於判決送達後20日內向本院提出上訴狀。
中    華    民    國    94    年    11    月    21    日
                                    書記官
